ACORDAO-COMPLETO-2408475

ACÓRDÃO 6891/2020 ATA 20/2020 - PRIMEIRA CÂMARA

VISTOS, relatados e discutidos estes autos monitoramento de determinações exaradas pelo Acórdão 980/2013-TCU-Primeira Câmara, o qual apreciou atos iniciais de concessão de aposentadoria de ex-servidoras da Superintendência Estadual da Fundação Nacional de Saúde (Funasa) no Estado do Pernambuco;
ACORDAM os Ministros do Tribunal de Contas da União, reunidos em sessão da Primeira Câmara, ante as razões expostas pelo Relator, em:
9.1. considerar cumprida a determinação exarada nos subitens 9.2, 9.2.1 e 9.3 em relação à ex-servidora Maria Nazaré Correia de Meneses;
9.2. considerar não-cumprida a determinação exarada nos subitens 9.2, 9.2.1 e 9.3 em relação à ex-servidora Rosa Fainzilber;
9.3. nos termos da Questão de Ordem aprovada pelo Plenário do TCU em 8/6/2011, encaminhar ao Departamento de Assuntos Extrajudiciais da Advocacia-Geral da União e à Consultoria Jurídica deste Tribunal informações necessárias ao acompanhamento da ação judicial 0004889-93.2013.4.05.8300, em tramitação na Seção Judiciária Federal de Pernambuco, com o fim de implementar as determinações monitoradas do Acórdão 980/2013-TCU-Primeira Câmara, relativas à ex-servidora Rosa Fainzilber;
9.4. dar ciência dessa deliberação à Superintendência Estadual da Fundação Nacional de Saúde (Funasa) no Estado de Pernambuco;
9.5. arquivar dos autos, nos termos do art. 169, V, do Regimento Interno do TCU.

Atos de concessão de aposentadoria.

Primeira Câmara

Superintendência Estadual da Fundação Nacional de Saúde (Funasa) no Estado de Pernambuco.

3. Interessados/Responsáveis:
3.1. Interessados: Maria Nazaré Correia de Meneses (XXX.361.764-XX); Rosa Fainzilber (XXX.809.604-XX).

13.1. Ministros presentes: Benjamin Zymler (na Presidência), Walton Alencar Rodrigues (Relator), Bruno Dantas e Vital do Rêgo.
13.2. Ministros-Substitutos presentes: Augusto Sherman Cavalcanti e Weder de Oliveira.

WALTON ALENCAR RODRIGUES

Transcrevo instrução cuja proposta foi acolhida pelo escalão dirigente da Secretaria de Fiscalização de Pessoal (Sefip) :
INTRODUÇÃO 
1.	Trata-se de monitoramento do Acórdão 980/2013-TCU-Primeira Câmara, proferido na Sessão de 5/3/2013, de relatoria do e. Ministro Walton Alencar Rodrigues (peça 9) , que considerou ilegais os atos de concessão de aposentadoria das interessadas acima elencados, em razão de pagamentos irregulares da vantagem alusiva à URP, de fevereiro de 1989 (26,05%) , no tocante ao ato de Maria Nazaré Correia de Meneses, assim como a parcela de 47,94% (Lei 8.676/1993) , em relação ao ato de Rosa Fainzilber.
2.	Tal monitoramento foi iniciado em 3/9/2018 (peça 27) , ocasião em que se identificou que a unidade jurisdicionada cumpriu com a determinação relativa à exclusão da parcela de URP da interessada Maria Nazaré Correia de Meneses; contudo, deixou de emitir novo ato de aposentadoria para a inativa, o que gerou a realização de diligência para que fosse cumprida tal determinação (peças 27/31) . 
3.	Consulta no sistema e-Pessoal identificou que Superintendência Estadual da Funasa em Pernambuco cumpriu com tal determinação, vez que emitiu novo ato de aposentadoria para a inativa Maria Nazaré Correia de Meneses.
4.	Em relação à aposentada Rosa Fainzilber (CPF 351.809.604- 44) , permanece a mesma situação detectada em 3/9/2018 quando se iniciou o monitoramento deste processo; ou seja, a inativa conta em seu favor com a ação judicial 0004889-93.2013.4.05.8300 não transitada em julgado, o que lhe garante o recebimento do percentual de 47,94%.
5.	Nesse sentido, estando a inativa protegida por decisão judicial não transitada em julgado, resta propor o envio das informações ao Departamento de Assuntos Extrajudiciais da Advocacia-Geral da União e à Consultoria Jurídica deste Tribunal, para que acompanhem o desfecho da ação judicial n. 0004889-93.2013.4.05.8300 proposta perante a Seção Judiciária Federal de Pernambuco, com o fim de implementar ou não as determinações ora monitorada a depender do resultado final.
CONCLUSÃO
6.	Com base nas informações constantes destes autos e naquelas extraídas do sistema Siape e no sítio do Tribunal Regional Federal da 5ª Região, verificou-se que a aposentada, Rosa Fainzilber (CPF 351.809.604- 44) , está amparado por decisão judicial na ação n. 0004889-93.2013.4.05.8300, proposta perante a Seção Judiciária Federal de Pernambuco, não transitada em julgado, que lhe assegura a continuidade do pagamento da rubrica questionada por este Tribunal, sendo necessário o envio das informações ao Departamento de Assuntos Extrajudiciais da Advocacia-Geral da União e à Consultoria Jurídica deste TCU, para que acompanhem o desfecho da referida ação judicial, com o fim de implementar ou não as determinações ora monitorada a depender do seu resultado final.
PROPOSTA DE ENCAMINHAMENTO
7. 	Ante o exposto, submetem-se os autos à consideração superior propondo:
	a) determinação à Sefip para que, nos termos da Questão de Ordem aprovada pelo Plenário do TCU em 8/6/2011, encaminhe ao Departamento de Assuntos Extrajudiciais da Advocacia-Geral da União e à Consultoria Jurídica deste Tribunal as informações necessárias ao acompanhamento da ação judicial n. 0004889-93.2013.4.05.8300 proposta perante a Seção Judiciária Federal de Pernambuco, com o fim de implementar ou não as determinações ora monitorada do Acórdão 980/2013-TCU-Primeira Câmara, a depender do seu resultado final, em desfavor da inativa Rosa Fainzilber (CPF 351.809.604- 44) .
 	b) arquivamento dos autos, nos termos do art. 169, V, do Regimento Interno do TCU. 
Divergindo, em parte, da proposta da Unidade Técnica, o Ministério Público emitiu o seguinte parecer:
	Trata-se de monitoramento do Acórdão 980/2013-TCU-Primeira Câmara, proferido na Sessão de 5/3/2013, de relatoria do Ministro Walton Alencar Rodrigues (peça 9) , que considerou ilegais os atos de aposentadorias concedidos pela Fundação Nacional de Saúde (Funasa) , em razão de pagamentos irregulares da vantagem alusiva à URP, de fevereiro de 1989 (26,05%) , no tocante ao ato de Maria Nazaré Correia de Meneses, assim como a parcela de 47,94% (Lei 8.676/1993) , em relação ao ato de Rosa Fainzilber.
A Secretaria de Fiscalização de Pessoal (Sefip) identificou que a unidade jurisdicionada cumpriu com a determinação relativa à exclusão da parcela de URP da interessada Maria Nazaré Correia de Meneses e emitiu novo ato de aposentadoria para a interessada (peça 34) .
No que concerne à aposentada Rosa Fainzilber, a unidade instrutora identificou que a inativa contaria em seu favor com a ação judicial 0004889-93.2013.4.05.8300, proposta perante a Seção Judiciária Federal de Pernambuco, não transitada em julgado, o que lhe garantiria o recebimento do percentual de 47,94%. Desta forma, a Sefip entendeu que seria necessário o envio das informações ao Departamento de Assuntos Extrajudiciais da Advocacia-Geral da União e à Consultoria Jurídica deste TCU, para que acompanhem o desfecho da referida ação judicial, com o fim de implementar ou não as determinações ora monitoradas a depender do seu resultado final.
No que tange à sentença judicial, observa-se que nem a União, nem o Tribunal de Contas da União foram partes no processo judicial que beneficiou a aposentada, mas apenas a Funasa (peça 24) . A sentença judicial somente faz coisa julgada entre as partes que tenham figurado na relação processual a ela subjacente, não beneficiando nem prejudicando terceiros. 
Deste modo, a existência de decisão judicial divergente não obsta a atuação do TCU, haja vista a independência de instâncias e a competência constitucional do TCU para apreciar os atos submetidos a registro. Entendimento nesse sentido conduziu a 1ª Câmara deste Tribunal à prolação do Acórdão 13.964/2019, conforme trecho do voto condutor do Ministro-Relator Benjamin Zymler:
6.	Já no que diz respeito ao cumprimento das deliberações deste Tribunal em relação aos atos de aposentadoria emitidos em favor de Lourdes Rampanelli, Maria Nilza Galho Busatta, Richard Diersmann, Sebastião Lautert dos Santos e Tadeu Karczeski, a unidade técnica entendeu que a proporcionalização das aposentadorias concedidas na origem deveriam ser mantidas em decorrência do processo 2009.71.00.035383-4/RS, que "ainda assegura a esses interessados a manutenção de suas concessões com averbação de tempo rural".
7.	Contudo, diversamente do asseverado pela unidade técnica, entendo não haver qualquer óbice judicial ao cumprimento da decisão adotada no âmbito desta Corte de Contas.
8.	Quanto a este ponto, cumpre invocar o princípio da autonomia das instâncias administrativa e judicial, uma vez que ainda não há qualquer decisão judicial transitada em julgado assegurando a concessão dos proventos de aposentadoria aos interessados.
9.	Registre-se, outrossim, que os provimentos judiciais sempre ficaram adstritos à esfera de atuação do próprio órgão administrativo, não tendo feito qualquer análise da decisão proferida por esta Corte de Contas que, por meio da presente decisão, está considerando ilegais os atos de aposentadoria dos ora interessados, até por se tratar de ato superveniente ao ajuizamento da mencionada ação judicial. Corroborando esse ponto, cito, a propósito, trecho da decisão que apreciou o recurso de apelação interposto no âmbito da Ação Ordinária nº 2009.71.00.035383-4: "não há nos autos discussão acerca do mérito da decisão do TCU, razão por que examino a lide exclusivamente sob o ângulo da decadência/prescrição do direito de a Administração Pública revisar proventos de aposentadoria".
10.	Veja-se, ainda, o seguinte trecho da ementa do acórdão proferido no âmbito do Agravo Regimental em Petição nº 0000411-40.2013.404.0000/RS, in verbis:
"AGRAVO REGIMENTAL EM PETIÇÃO. SITUAÇÃO FÁTICA INALTERADA. ANTECIPAÇÃO DE TUTELA. REQUISITOS. PEDIDO DEFERIDO. MANUTENÇÃO.
1. A verossimilhança do direito é constatada na plausibilidade de êxito do recurso manejado pela parte-autora porquanto, em juízo perfunctório, verifica-se que a questão controversa não diz respeito à revisão do ato concessório da jubilação, mas sim de ato pretérito, qual seja, o de averbação do tempo de serviço rural exercido com vinculação ao RGPS que, a seu turno, não se configura em ato complexo, eis que independe, para sua perfectibilização, de registro pelo Tribunal de Contas, estando submetido, pois, a prazo decadencial, não havendo falar, a princípio, em impossibilidade de fluência do lustro como pretendem as partes-rés. Precedentes desta Corte.
 (...) "
11.	Tem-se, assim, que a atuação do controle externo foi integralmente preservada, não constituindo as referidas decisões judiciais qualquer óbice ao cumprimento das determinações que foram adotadas por esta Corte de Contas, dada a ausência de identidade entre a causa de pedir deduzida em juízo e a fundamentação constante da decisão ora em acompanhamento.
Assim, considerando que não foram apresentados outros elementos de prova que justifiquem o não cumprimento integral do Acórdão 980/2013-TCU-Primeira Câmara, este representante do Ministério Público de Contas da União opina pela reiteração das determinações do citado acórdão no que se refere ao ato de aposentadoria de Rosa Fainzilber.

não há

Procurador Rodrigo Medeiros de Lima.

APOSENTARIA. ILEGALIDADE E NEGATIVA DE REGISTRO DE ATOS CONCESSÓRIOS. DETERMINAÇÃO PARA SUPRESSÃO DAS VANTAGENS IMPUGNADAS E EMISSÃO DE NOVOS TÍTULOS CONCESSÓRIOS. MONITORAMENTO. CUMPRIMENTO DAS DETERMINAÇÕES DO TRIBUNAL EM RELAÇÃO A UM DOS ATOS DE CONCESSÃO. PENDÊNCIA DE CUMPRIMENTO DE DETERMINAÇÕES REFRENTES A OUTRO ATO DE CONCESSÃO EM RAZÃO DE DECISÃO JUDICIAL NÃO-TRANSITADA EM JULGADO. ENCAMINHAMENTO DE INFORMAÇÕES À AGU E À CONSULTORIA JURÍDICA DO TRIBUNAL PARA ACOMPANHAMENTO DA AÇÃO JUDICIAL. ARQUIVAMENTO.

APOSENTADORIA (APOS)

Secretaria de Fiscalização de Pessoal (SEFIP).

Cuidam os autos de monitoramento das determinações exaradas pelo Acórdão 980/2013-TCU-Primeira Câmara (peça 9) que, ao considerar ilegais e negar registro aos atos de concessão de aposentadoria de Maria Nazaré Correia de Meneses e de Rosa Fainzilber, ex-servidoras da Superintendência da Fundação Nacional de Saúde (Funasa) no Estado de Pernambuco, ordenou à unidade jurisdicionada a cessação de pagamentos de vantagem alusiva à Unidade de Referência de Preços (URP) de fevereiro de 1989 (26,05%) , no tocante ao ato de Maria Nazaré Correia de Meneses, assim como da parcela de 47,94% (Lei nº 8.676/93) , em relação ao ato de Rosa Fainzilber, as quais, em razão do caráter antecipatório, já deveriam ter sido absorvidas pelas reestruturações posteriores de cargos e salários da categoria.
Promovidas as diligências ao órgão de origem, a Secretaria de Fiscalização de Pessoal (Sefip) considerou cumprida a determinação da Corte e à emissão de novo ato concessório.
Quanto à suspensão do pagamento verificado no ato de concessão Rosa Fainzilber, a Unidade Técnica considerou não-cumprida a determinação do Tribunal em razão de a inativa estar amparada por decisão judicial não-transitada em julgado que lhe garante o recebimento do percentual de 47,94%, no âmbito do processo 0004889-93.2013.4.05.8300, em tramitação na Seção Judiciária da Justiça Federal de Pernambuco.
Propõe, assim, encaminhar informações ao Departamento de Assuntos Extrajudiciais da Advocacia-Geral da União e à Consultoria Jurídica do TCU, para que acompanhem o desfecho da referida ação judicial, com o fim de implementar as determinações ora monitorada, caso o resultado do deslinde do processo judicial seja favorável à União.
O Ministério Público de Contas diverge parcialmente da Sefip ao opinar pela reiteração de determinação ao órgão de origem a fim de suspender o pagamento irregular à ex-servidora Rosa Fainzilber em razão de a decisão judicial que o ampara não ser oponível ao Tribunal de Contas da União.
Com as devidas vênias ao Parquet especializado, acompanho a proposta da Unidade Técnica.
Mesmo não sendo diretamente oponível ao Tribunal de Contas da União a decisão judicial que ampara a continuidade do pagamento da vantagem no ato de concessão de aposentadoria de Rosa Fainzilber, não considero razoável que esta Corte de Contas reitere determinação exarada pelo Acórdão 980/2013-TCU-Primeira Câmara, a ponto de constranger o administrador a descumprir ordem judicial e incorrer em crime de desobediência.  
Em todo caso, a determinação exarada pelo TCU permanece juridicamente válida, cuja eficácia fica condicionada ao deslinde da ação judicial 0004889-93.2013.4.05.8300, em tramitação em tramitação na Seção Judiciária da Justiça Federal de Pernambuco.
Assim, nos termos da Questão de Ordem aprovada pelo Plenário do TCU em 8/6/2011, devem ser encaminhadas ao Departamento de Assuntos Extrajudiciais da Advocacia-Geral da União e à Consultoria Jurídica deste Tribunal as informações necessárias ao acompanhamento da ação judicial 0004889-93.2013.4.05.8300, em tramitação na Seção Judiciária Federal de Pernambuco, com o fim de implementar a determinação do Acórdão 980/2013-TCU-Primeira Câmara, caso o deslinde do processo seja favorável à União.
Ante o exposto, voto por que o Tribunal acolha a minuta de acórdão que ora submeto à apreciação do colegiado.
TCU, Sala das Sessões Ministro Luciano Brandão Alves de Souza, em 23 de junho de 2020.
WALTON ALENCAR RODRIGUES 
Relator